【裁判字號】    94,訴,2863
【裁判日期】    950308
【裁判案由】    違反商業會計法等
【裁判全文】
臺灣臺中地方法院刑事判決              94年度訴字第2863號
公  訴  人  臺灣臺中地方法院檢察署檢察官
被      告  丁○○
上列被告因違反商業會計法等案件，經檢察官提起公訴（九十三
年度偵字第二二○五五號），本院判決如下：
    主    文
丁○○無罪。
    理    由
一、公訴意旨略以：被告丁○○自民國九十年十二月間起至九十
    一年三月間止，與案外人丙○○（另案經檢察官偵查中）共
    同基於幫助他人逃漏稅捐之犯意聯絡，以丁○○名義設立新
    帝威國際開發有限公司（下稱新帝威公司），並向財政部臺
    灣省中區國稅局申填新帝威公司之營利事業設立登記資料卡
    ，領用新帝威公司之統一發票，於未實際交易及出貨之事實
    下，虛偽開立銷項發票三三紙，金額共計新臺幣（下同）一
    千七百四十九萬五千三百零六元，以供大樂電腦語音科技企
    業行、九泰廣告事業有限公司、鉅業人文電子股份有限公司
    等三家營業人，持以申報扣抵銷項稅額，而幫助上開營業人
    逃漏營業稅共計八十七萬四千七百六十六元；復於同期間，
    明知新帝威公司與珍屋有限公司、曠達科技有限公司及玉信
    實業有限公司等三家營業人，並無實際交易事實，先取得該
    三家營業人開立之不實發票二十九紙，充當進項憑證，總金
    額為一千六百四十三萬三千四百元，並於營業人銷售額與稅
    額申報書上虛偽填載進項金額，以此方式，逃漏營業稅八十
    二萬一千六百七十一元，因認被告丁○○所為，係違反稅捐
    稽徵法第四十三條第一項、第四十一條及商業會計法第七十
    一條第一款等罪嫌等語。
二、按犯罪事實應依證據認定之，無證據不得認定犯罪事實；不
    能證明被告犯罪者，應諭知無罪之判決，刑事訴訟法第一百
    五十四條第二項及第三百零一條第一項，分別定有明文。次
    按認定不利於被告之事實，須依積極證據，苟積極證據不足
    為不利於被告事實之認定時，即應為有利於被告之認定，更
    不必有何有利之證據；又事實之認定，應憑證據，如未能發
    現相當證據，或證據不足以證明，自不能以推測或擬制之方
    法，以為裁判基礎；至刑事訴訟法上所謂認定犯罪事實之積
    極證據，係指適合於被告犯罪事實之認定之積極證據而言，
    雖不以直接證據為限，間接證據亦包括在內；然而無論直接
    或間接證據，其為訴訟上之證明，須於通常一般之人均不致
    有所懷疑，而得確信其為真實之程度者，始得據為有罪之認
    定，倘其證明尚未達到此一程度，而有合理之懷疑存在時，
    致使無從形成有罪之確信，根據「罪證有疑，利於被告」之
    證據法則，即不得遽為不利被告之認定（最高法院三十年上
    字第八一六號、二十九年上字第三一○五號、四十年臺上字
    第八六號及七十六年臺上字第四九八六號判例意旨參照）。
    另按刑事訴訟法第一百六十一條已於九十一年二月八日修正
    公布，修正後同條第一項規定：檢察官就被告犯罪事實，應
    負舉證責任，並指出證明之方法。因此，檢察官對於起訴之
    犯罪事實，應負提出證據及說服之實質舉證責任。倘其所提
    出之證據，不足為被告有罪之積極證明，或其闡明之證明方
    法，無從說服法官以形成被告有罪之心證，基於無罪推定之
    原則，自應為被告無罪判決之諭知（最高法院九十二年度臺
    上字第一二八號判例參照），合先說明。
三、公訴人認被告丁○○涉犯商業會計法第七十一條第一款、稅
    捐稽徵法第四十三條第一項、第四十一條等罪嫌，無非以被
    告承認為新帝威公司名義負責人之供述、新帝威公司進、銷
    項稅籍資料、承諾書、統一發票查核清單、財政部臺灣省中
    區國稅局函等為主要論據。訊據被告丁○○固坦承於九十年
    八月八日起至九十一年三月二十六日擔任新帝威公司之名義
    負責人，惟堅決否認有何逃漏稅捐、填製不實會計之犯行，
    並辯稱：伊只是掛名負責人，公司實際負責人為案外人丙○
    ○，帳務及開立統一發票等內部管理事宜均由丙○○負責，
    故對公司逃漏稅之事並不知情，也未虛偽開立統一發票幫助
    他人逃漏稅，且丙○○也承認是他做的等語。
四、經查：
（一）被告丁○○固不爭執新帝威公司曾開立起訴書所指相關統
      一發票之事實，然檢察官所提出之財政部臺灣省中區國稅
      局九十三年二月十一日中區國稅四字第○九三○○○七○
      ○八號函及所附之專案申請調檔統一發票查核清單（珍屋
      有限公司）、新帝威公司設立變更資料，及財政部臺灣省
      中區國稅局黎明稽徵所九十三年九月二十一日中區國稅黎
      明三字第○九三○○四三一七六號函及所附之談話紀錄、
      被告丁○○之身分證影本、專案申請調檔統一發票查核清
      單（新帝威公司）等證據，僅能證明被告丁○○確登記為
      新帝威公司負責人，及新帝威公司曾取得珍屋有限公司、
      曠達科技有限公司及玉信實業有限公司之發票，並有開立
      統一發票給大樂電腦語音科技企業行、九泰廣告事業有限
      公司、鉅業人文電子股份有限公司等事實，尚無法以之認
      定上揭進、銷項統一發票所記載之交易內容為虛構。況查
      本件稅捐機關財政部專案申請調檔統一發票查核清單，係
      採表列方式，目的在清查商號稅籍狀況、銷售情形及稅額
      等，有上揭查核清單一份在卷可稽，稅捐稽徵機關所為上
      揭查核報告，並非上開公司日常活動之紀錄，而是移送機
      關為移送偵辦時，作為訴訟上使用，臨時編撰，此等資料
      欠缺可信性，且其查核若無上開統一發票等相關交易紀錄
      交叉比對，所為查核紀錄之資訊來源，顯得不可靠，當屬
      傳聞，其中進銷項明細表，尤應作如是觀，良以進銷項之
      直接憑證即為統一發票，若無統一發票之製作人陳報交易
      之資料，並願意作證事實之發生，如何確保移送機關所提
      列之進銷項明細表為正確可信？是上揭查核清單其性質純
      屬報告之文書，而公訴人起訴被告丁○○虛開銷售額之不
      實統一發票藉以逃漏營業稅，或取得銷售額不實之統一發
      票申報扣抵營業稅，其適格之證據應為不實之統一發票，
      並非上揭屬報告文書性質之查核清單，先予明。
（二）公訴意旨指被告丁○○領用新帝威公司之統一發票，於未
      實際交易及出貨之事實下，虛偽開立銷項統一發票三三紙
      ，金額共計一千七百四十九萬五千三百零六元，以供大樂
      電腦語音科技企業行、九泰廣告事業有限公司、鉅業人文
      電子股份有限公司等三家營業人，復明知新帝威公司與珍
      屋有限公司、曠達科技有限公司及玉信實業有限公司等三
      家營業人，並無實際交易事實，先取得該三家營業人開立
      之不實進項統一發票二十九紙，充當進項憑證，總金額為
      一千六百四十三萬三千四百元部分，經查本案偵查卷內並
      無被告丁○○開立予大樂電腦語音科技企業行、九泰廣告
      事業有限公司、鉅業人文電子股份有限公司等三家營業人
      企業之任何新帝威統一發票，或珍屋有限公司、曠達科技
      有限公司及玉信實業有限公司等三家營業人開立給新帝威
      公司之統一發票，且本院本於稅捐事項事涉公共利益，有
      維護之必要，依職權調得新帝威公司九十年十一月至九十
      一年二月申報書影本一份，及新帝威公司於九十年度開給
      大樂電腦語音科技企業行之發票影本六紙、開給九泰廣告
      事業有限公司之統一發票影本三紙及九十一年三至四月申
      報書影本一份外，其餘統一發票均因新帝威公司營業稅採
      媒體申報，且於稅捐機關調查時，又規避提示帳簿憑證供
      核，故無法調得其他統一發票一節，亦有財政部臺灣省中
      區國稅局東山稽徵所九十四年九月三十日中區國稅東山三
      字第○九四○○一七○五八號函一份、財政部臺灣省中區
      國稅局民權稽徵所九十四年十月二十五日中區國稅民權三
      字第○九四○○三三○七號函一份附卷可佐。且經比對所
      調閱之統一發票數量、金額，與卷附之新帝威公司進銷交
      易流程圖、查核清單並不相符。故公訴人就所指被告丁○
      ○負責之新帝威公司與上述公司、商號間虛開統一發票之
      犯行，僅有移送機關自行製作之查核清單，及進銷項明細
      表，亦無足夠之相關統一發票及申報書，可供交叉比對，
      是本件統一發票製作過程，取得之管道，填載金額等均屬
      無從查考，難認公訴人已盡舉證責任。
（三）又證人丙○○於本院九十五年二月二十二日審判期日到庭
      結證稱：成立新帝威公司時，因伊欠稅之故，無法擔任負
      責人，故請被告丁○○任負責人，但公司的統一發票都是
      伊去處理的，被告丁○○不知道統一發票的去向，也不會
      過問統一發票的去處，因公司的業務都是伊與另二位股東
      魏進益、蔣中銘接的，被告丁○○並未接任何業務回公司
      ；會計師那邊也都是伊在負責的，被告丁○○並未出資，
      亦未領取新帝威公司之薪水，沒有分紅，稅金亦由伊去繳
      納，被告丁○○雖然有在新帝威公司設址之處上班，但他
      在那裡作的業務，與新帝威公司無關，請會計師報稅的資
      料內，沒有被告丁○○以新帝威公司名義接洽的業務，新
      帝威公司開出的統一發票，和從外面以新帝威公司名義取
      得的統一發票，並無任何統一發票是被告丁○○以新帝威
      公司的名義取得或開出，亦無被告丁○○個人業務以新帝
      威公司名義，取得或開出等語綦詳，可知被告丁○○既未
      出資為新帝威公司之股東，亦無任何與新帝威公司業務有
      接觸之情形，依經驗法則可知其與民間常見之形式上掛名
      之負責人情況相同，是被告丁○○所辯伊僅是新帝威公司
      之名義負責人，不清楚新帝威公司營運情形等語，即非無
      據。且參酌證人即鉦岱會計事務所負責人陳律伶於九十四
      年一月二十五日偵訊時證述：伊在九十年一月至十二月，
      為新帝威公司記帳一年度，二個月作一次帳，新帝威公司
      會將憑證拿到事務所，接洽的人是職員，並非負責人等語
      ，及證人即九泰廣告事業有限公司負責人甲○○於本院九
      十四年十二月十五日審判期日時結證：伊並不認識被告丁
      ○○等語，益證被告丁○○所辯僅係新帝威公司之掛名負
      責人一節尚堪採信。
（四）至於卷附財政部中區國稅局臺中縣分局九十三年十一月十
      九日中區國稅中縣三字第○九三○○四八二七二號函及所
      附之承諾書僅能證明大樂電腦語音科技企業行委託冠鈞資
      訊社製作軟體等之交易，取得非實際交易人新帝威公司之
      統一發票之違章事實；而財政部中區國稅局臺中縣分局中
      北稽徵所九十三年九月二十三日財北國稅中北營業二字第
      ○九三○○一九六七三號函亦僅能證明該稅捐機關曾對九
      泰廣告事業有限公司為補稅及處罰鍰之事，均未能證明被
      告丁○○與新帝威公司之開立或取得前述發票有何直接之
      關聯，自無從採為不利被告丁○○之證據。
五、綜上所述，本件依公訴人所提出之證據，尚不足以證明被告
    丁○○確有公訴意旨所指之稅捐稽徵法第四十三條第一項、
    第四十一條、商業會計法第七十一條第一項第一款等犯行。
    此外，復查無其他積極證據，足資證明被告確有公訴人所指
    之上開犯行，既不能證明被告犯罪，揆諸上開法條及判例說
    明意旨，自應為被告丁○○無罪之諭知。
據上論斷，應依刑事訴訟法第三百零一條第一項，判決如主文。
本案經檢察官乙○○到庭執行職務。
中    華    民    國  九十五    年  三    月    八    日
                  刑事第九庭    審判長法  官  陳  得  利
                                      法  官  余  德  正
                                      法  官  莊  秋  燕
以上正本證明與原本無異。
如不服本判決，應於送達後十日內向本院提出上訴狀（須附繕
本），上訴於臺灣高等法院臺中分院。
                                      書記官  莊  玉  惠
中    華    民    國  九十五    年  三    月    八    日


司法院資訊處製作；財團法人民間司法改革基金會備份。
